臺灣基隆地方法院民事判決　　　　　　　 97年度訴字第390號
原　　　告　司徒雪興
　　　　　　吳福安
兼　共　同　吳麗芳
訴訟代理人
上　一　人　高秀枝律師
訴訟代理人
兼　首二人
複　代理人
被　　　告　財團法人長庚紀念醫院基隆分院
法定代理人　程文俊
被　　　告　嚴卓立
　　　　　　陳立偉
上三人共同　丁銘輝
訴訟代理人
上列當事人間請求損害賠償事件，本院於民國 100年7月7日言詞
辯論終結，判決如下：
    主  文
原告之訴及假執行之聲請均駁回。
訴訟費用由原告負擔。
    事實及理由
一、按臺灣地區人民與大陸地區人民間之民事事件，除本條例另
    有規定外，適用臺灣地區之法律；侵權行為依損害發生地之
    規定，但臺灣地區之法律不認其為侵權行為者，不適用之，
    臺灣地區與大陸地區人民關係條例第41條第1 項、第50條分
    別定有明文。查原告司徒雪興、吳福安、吳麗芳及訴外人吳
    維光均為大陸地區人民，被告為臺灣地區人民，且本件醫療
    糾紛發生地在臺灣地區，本件侵權行為事件應適用臺灣地區
    之法律，合先敘明。
二、次按訴狀送達後，原告不得將原訴變更或追加他訴，但經被
    告同意者，不在此限；又被告於訴之變更或追加無異議，而
    為本案之言詞辯論者，視為同意變更或追加，民事訴訟法第
    255條第1項第1款、第2項分別定有明文。原告起訴時原以財
    團法人長庚紀念醫院基隆分院（以下簡稱基隆長庚醫院）及
    嚴卓立為被告，嗣於民國100年4月27日具狀追加陳立偉為被
    告，被告對於上開之追加無異議而為本案言詞辯論，視為同
    意追加，原告所為訴之追加，應予准許。
三、原告起訴主張：
  (一)訴外人吳維光係中華人民共和國人民，為原告司徒雪興之夫
    及原告吳福安、吳麗芳之父，其於96年 9月間來台旅遊並探
    視遠嫁來台之女兒吳麗芳，於同年10月間，因感身體不適至
    基隆長庚醫院接受檢查，經診斷為罹患肝腫瘤病變，而被告
    嚴卓立醫師為其主治醫師，建議其採用電燒治療，不料實際
    為吳維光進行肝腫瘤射頻治療術進行電燒肝腫瘤者，竟係被
    告陳立偉醫師，原告於手術前後，均未被告知實施手術之醫
    師有變動。又被告陳立偉醫師進行電燒治療手術時，竟不慎
    將吳維光肝腫瘤旁之腸道一併燒破，且被告於手術進行中及
    結束後均未發現，待吳維光於術後觀察期間因腹部屢次出現
    劇烈疼痛，引發腹膜炎後，始再次進行會診，並於96年10月
    19日開刀清除腸道流入腹腔內之穢物，並縫合燒破之腸道，
    惟因未及時發現開刀治療延誤治療時機，吳維光終因肝腎衰
    竭而不治死亡。
  (二)被告嚴卓立醫師為病患吳維光之主治醫師，在做電燒治療前
    ，有詳細檢查病患之身體，評估病患之狀況，認為適當才進
    行電燒治療。當時，被告嚴卓立醫師尚告知家屬電燒是新的
    技術，做完後幾個小時就可以活動自如，因此家屬很放心的
    同意做電燒治療，不料病患吳維光過世後，家屬始知悉實施
    電燒手術者竟係被告陳立偉醫師，原告於手術前後，均未被
    告知實施手術之醫師有變動。又被告嚴卓立醫師於96年10月
    15日幫病患做超音波時，發現腸子滲出血水，曾告知家屬燒
    到腸子，足證被告陳立偉醫師在實施電燒手術時將病患的腸
    子燒破。被告陳立偉身為專業之醫師，依其所受之專業訓練
    ，明知進行電燒治療時，不能傷及其他器官，且應有在實施
    治療時不能燒破腸道之能力，卻未注意，燒破後又未及時發
    現，因此延誤開刀治療時機，應負過失責任。另被告嚴卓立
    醫師在手術後疏未發現病患之腸道已經燒破，未做積極之醫
    療處置，病患於術後觀察期間，腹部屢次出現劇烈疼痛，卻
    遲至同年月15日腹腔抽取液中顯示有紅色腹水、腹痛加劇、
    血壓下降等疑似大腸破裂現象，引發腹膜炎，才再次會診，
    於同年月20日開刀清除腸道流入腹腔內之穢物，並於此時才
    對因電燒燒破之腸道進行縫合，明顯嚴重延誤治療時機，且
    外科開刀後，病患有細菌感染問題，亦是延誤醫療時機之結
    果，均為導致病患病情持續惡化造成死亡之原因。又原告司
    徒雪興、吳福安、吳麗芳分別為已故訴外人吳維光之配偶及
    子女，且原告吳麗芳於吳維光死亡後，共計支出新臺幣（下
    同）10萬元之殯葬費用，原告均因訴外人吳維光之突然身亡
    ，心中承受難以言喻之痛苦，依民法第192條第1項、第 194
    條規定，請求被告連帶賠償吳維光之殯葬費用及其等之精神
    慰撫金，而被告基隆長庚醫院為被告嚴卓立、陳立偉之僱用
    人，依民法第184條第1項、第188條第1項規定，應與被告嚴
    卓立、陳立偉連帶負損害賠償之責，為此提起本訴等語。
  (三)對被告抗辯之陳述：行政院衛生署醫事審議委員會之鑑定意
    見認未發現有疏失之處，與事實不符，毫無可採。又本件若
    病患在實施電燒手術時，有腸道被燒到或燒破之危險，當時
    就應該做防範措施，不能以「腸穿孔」為併發症，作為卸責
    之理由。另本件病患吳維光之身體狀況，無論在進行電燒手
    術或外科手術前後，均有進行檢查，應為其主治醫師嚴卓立
    所了解，則病患是否適合進行肝腫瘤射頻治療？且於96年10
    月12日燒灼手術，13日17：00（25小時後）病人右上腹疼痛
    ，高燒39.7度C，白血球上升（3500 ->5300ML），嗜中性球
    比率升高（41％->87％），發炎指數升高（1.61->12.7），
    已可顯示腹內有急性發炎，14日腹部電腦斷層檢查，延至10
    月20日才施行手術治療腸穿孔，經過了 6天，能謂無延誤治
    療？病患若有肝功能、凝血功能欠佳之情形，而有可能致其
    術後組織修復能力差，手術傷口滲漏發炎、化膿、產生敗血
    症之危險，均應在被告嚴卓立醫師可預見之範圍，醫療過程
    中就不應該一直等待病患自然修復，應及早進行醫療處置行
    為，卻未為之，造成病患死亡之結果，自應認為有過失。另
    被告嚴卓立為病患吳維光之主治醫師，家屬一直以為射頻手
    術係由其所為，然直至臺灣基隆地方法院檢察署偵查時，始
    知悉手術係由被告陳立偉所施行，因被告陳立偉對病患情況
    並不了解，若病患家屬事先知情，可以拒絕手術，故被告顯
    未善盡告知義務。
  (四)基於上述，聲明：
  1.被告應連帶給付原告司徒雪興 100萬元，及被告基隆長庚醫
    院、嚴卓立自起訴狀繕本送達翌日起、被告陳立偉自99年 4
    月27日民事追加被告暨聲請狀繕本送達翌日起，均至清償日
    止，按週年5%計算之利息。
  2.被告應連帶給付原告吳福安 100萬元，及被告基隆長庚醫院
    、嚴卓立自起訴狀繕本送達翌日起、被告陳立偉自99年4月2
    7 日民事追加被告暨聲請狀繕本送達翌日起，均至清償日止
    ，按週年5%計算之利息。
  3.被告應連帶給付原告吳麗芳 110萬元，及被告基隆長庚醫院
    、嚴卓立自起訴狀繕本送達翌日起、被告陳立偉自99年4月2
    7 日民事追加被告暨聲請狀繕本送達翌日起，均至清償日止
    ，按週年5%計算之利息。
  4.願供擔保聲請宣告假執行。
四、被告聲明駁回原告之訴，並陳明如受不利之判決，願供擔保
    聲請宣告免為假執行，其答辯略以：
  (一)本件事實經過：依基隆長庚醫院病歷所載，病患吳維光係大
    陸地區人士，據病患及其家屬敘述，病患有 B型肝炎帶原轉
    肝硬化、肝癌之病史，並有30年飲酒習慣，於96年9月4日因
    嘔血、上腹痛，由其嫁至台灣之女兒即原告吳麗芳陪同至被
    告基隆長庚醫院急診、住院就醫，經檢查後發現病患之上消
    化道、食道靜脈出血，住院施以靜脈結紮術治療，情況改善
    ，安排後續之門診追蹤及肝臟腫瘤檢查後，於同年9月7日出
    院。又病患於同年9月18日、10月2日回診胃腸肝膽科追蹤時
    ，因腹部超音波檢查發現其右肝有 2.9x2.1cm大小之腫瘤，
    被告嚴卓立醫師建議進行射頻電燒術（Radiofrequency ab-
    lation，RFA ）手術治療其肝臟腫瘤，並於同年10月12日進
    行射頻電燒術治療，於同年10月15日病患腹腔抽取液顯示略
    有紅色腹水、無明顯化膿現象，然嗣後病患出現腹痛加劇、
    血壓下降等疑似大腸破裂現象，會診外科診斷為急性腸穿孔
    ，安排於同年10月20日施以結腸部分切除術加吻合手術治療
    ，術後情況改善，惟自同年10月29日後病患情況惡化並出現
    黃疸，雖經醫師以藥物及引流治療，但病患肝腎功能逐漸惡
    化，於同年11月5日轉至加護病房繼續治療，仍不幸於同年1
    1月12日清晨死亡。
  (二)關於原告質疑「以病患之身體狀況，肝硬化嚴重，凝血時間
    延長、貧血、白血球及血小板過低現象，是否適合進行肝腫
    瘤射頻治療」、「被告陳立偉醫師為病患進行射頻電燒術後
    ，為何出現腸穿孔（腸道燒破）之現象，引發腹膜炎終致病
    患不治」、「96年10月12日燒灼手術，13日17：00（25小時
    後）病人右上腹疼痛，高燒39.7℃，白血球略升（3500→53
    00），嗜中性球比率升高（41％→87％），發炎指數升高（
    CRP 1.61→12.7），已可顯示腹內有急性發炎情況，10月14
    日電腦斷層檢查，延至10月20日才施行手術治療腸穿孔，經
    過了 6天，能謂無延誤治療？」、「病患有細菌感染問題，
    是否是延誤醫療時機之結果」等之說明：
  1.所謂「射頻電燒術治療」是在超音波指引或電腦斷層指引下
    ，將治療探針（ probe）穿過皮膚，插入腫瘤組織中，然後
    接上電源放出交流電，當交流電經過組織時，使得組織當中
    的電子被激盪，當電子循著電流方向的改變而前進時，電子
    激盪造成了對包圍在電極周圍的組織產生了摩擦熱，當組織
    接受了足夠量的熱度時，受治療的組織會產生凝固性壞死（
    coagulation necrosis），癌細胞便被固定而死亡，這種治
    療方式的優點是傷口小，治療時間短，可以一次將腫瘤組織
    完全殺死。至於射頻電燒術（ RFA）手術治療之併發症，肝
    病防治會刊第39期（96年 7月出刊）中「電燒療法小型肝癌
    的治療新選擇」一文中即指出：「電燒治療最大的風險，是
    在加熱殺死癌細胞的同時，也可能因熱而傷及其他器官，若
    傷及腸壁，可能引發腸穿孔、腹膜炎等…」。
  2.本件病患吳維光於96年9月18日、同年10月2日兩次回診胃腸
    肝膽科追蹤時，因腹部超音波檢查發現其右肝（右葉S6，右
    後葉下段）有 2.9x2.1cm大小之腫瘤，被告醫師診斷後評估
    其病情因有肝硬化，凝血時間延長、貧血、白血球及血小板
    過低，而無法進行手術切除（研判前次住院即因肝硬化門靜
    脈高壓致其胃腸道出血，手術切除風險極高），而為避免肝
    硬化病情加劇，肝腫瘤之根治方法除手術切除外，僅有非手
    術性之治療-射頻電燒術（RFA）一途，在醫師在告知說明病
    情及事前為病患輸予血漿及血小板後，由病患及其家屬自行
    決定進行射頻電燒術治療。惟病患術後出現腸穿孔之併發症
    ，研判應係病患肝臟腫瘤位於肝臟邊緣、靠近大腸（昇結腸
    ）的地方，在進行射頻治療過程中，電燒熱力穿透導致大腸
    灼傷發炎而後破裂（被告基隆長庚醫院之「肝腫瘤射頻治療
    或肝腫瘤微波治療同意書」已將腸穿孔明列為併發症之一明
    確告知），且手術「治療過程中也有打入一些人工腹水，防
    止熱大量傳導至鄰近之大腸」（參衛生署醫事審議委員會鑑
    定意見五），可知除術前被告醫師已進行評估、說明及防免
    之措施外，手術中亦採取預防處置極力避免副作用之發生。
  3.若被告醫師於96年10月12日在為病患進行射頻電燒術治療時
    ，就將病患腸道燒破者，在臨床經驗上病患當時會因腸道破
    裂致腹內出現游離空氣而立即感到劇烈疼痛，不可能等到25
    小時後才感到疼痛，再者，接受射頻電燒術治療後有部分患
    者會因熱能因素使其結腸肝彎逐漸靠近肝臟燒灼處，使該結
    腸肝彎腸壁產生粘黏、發炎及增厚現象，病患此時或有發燒
    及悶痛現象，但除非經影像檢查有明確跡象（腹內游離空氣
    ）顯示有穿孔（遲發性穿孔）情形外，一般在經過藥物治療
    及密切觀察後會逐漸康復，本案病患在接受射頻電燒術治療
    後之96年10月14日電腦斷層掃描顯示「結腸肝彎處腸壁異常
    腫脹、腸周圍浸潤、膽囊脹大、右肋膜腔積水、橫膈下及肝
    下積水，惟當時並未發現有游離空氣在腹腔內…，且當時無
    明確跡象顯示結腸有穿孔情形」、「因病人尚有嚴重肝硬化
    、凝血時間延長及血小板過低，在無明確證據顯示有腸穿孔
    之情形，採用保守療法並密切觀察，合於醫療常規」、「病
    人本身狀況亦不適合手術（肝硬化、凝血時間延長、血小板
    低），採用保守療法係為適當之選擇」、「當時該院給予抗
    生素、水分補充、輸血小板、超音波導引腹水抽吸等保守療
    法，尚未發現有疏失之處，且病人情況於96年10月17日及10
    月18日亦有改善」等等（參衛生署醫事審議委員會鑑定意見
    二、四），可證明被告陳立偉醫師在為病患施行肝腫瘤射頻
    治療時並未將病患腸道燒破，且術後對病患之各項醫療處置
    未有延誤或疏失之處。
  4.依96年10月19日晚間為病患施以結腸部分切除術加吻合手術
    治療之外科醫師所述，手術當時病患腹腔於劃開後並無積膿
    、穢物，僅有大腸壁與灼傷處相黏，待醫師為病患切除大腸
    翻動時血水及穢物方流出，此與同年月14日電腦斷層檢查報
    告相符，而病患術後情況雖有改善，惟自同年月29日後病患
    情況惡化並出現黃疸，雖經醫師以藥物及引流治療，但因病
    患肝功能、凝血功能欠佳，致其術後組織修復能力差，手術
    傷口滲漏發炎、化膿，產生敗血症，雖經引流及藥物治療仍
    然無法挽救其生命。本案病患接受射頻電燒術治療及術後治
    療經過，衛生署醫事審議委員會依病患臨床症狀演變以現今
    醫療處置標準提出完整之鑑定意見，對於家屬所提質疑已有
    相對應之解答。
  (三)關於原告質疑被告陳立偉醫師在不清楚病患病況下為病患進
    行射頻電燒術乙事之說明：病患吳維光於96年10月11日住院
    後，原先安排於同年月15日施行手術，惟病患家屬堅持提早
    進行治療（基於病患無健保身分，為減少醫療費用考量），
    故由被告基隆長庚醫院肝臟腫瘤射頻電燒術治療小組中另一
    名陳立偉醫師提早於同年月12日為病患進行射頻電燒術治療
    （嚴卓立醫師於同年月12日曾向原告吳麗芳告知其因另有其
    他醫療排程無法於當日為病患施作電燒治療，將另由他位醫
    師進行之），在進行電燒前陳立偉醫師除已完整看過病患病
    歷資料外，嚴卓立醫師並向陳立偉醫師告知病患病情發展及
    相關處置經過，且於實施射頻電燒術治療前陳立偉醫師曾向
    病患本人再次說明射頻電燒術治療目的及過程，經病患同意
    後方進行麻醉及電燒治療，而術後陳立偉醫師亦親向在外等
    候之家屬說明電燒經過及術後可能有之狀況（燒灼處因較靠
    近肝臟表面待麻醉效力消退後會較疼痛），當時家屬並無異
    議。
  (四)按醫療法第82條第 2項規定：「醫療機構及其醫事人員因執
    行業務致生損害於病人，以故意或過失為限，負損害賠償責
    任」，被告嚴卓立、陳立偉醫師於施行醫療行為時並無過失
    ，已盡完善之注意義務，原告以相關法條為據，請求賠償其
    所受損害，即屬無據。
  (五)本案被告醫師於醫療上並無疏失，被告基隆長庚醫院於人員
    選任及監督方面亦已盡相當之注意，蓋被告醫師乃具有專業
    執照之技術人員，且執業多年，被告基隆長庚醫院於聘任、
    監督管理上並無任何失當之處，原告依民法第 188條主張被
    告基隆長庚醫院應負連帶賠償責任，實為無據。
五、經查，訴外人即病患吳維光於96年9月4日至被告基隆長庚醫
    院急診就醫，經診斷為肝硬化合併肝右葉有一 2.9公分腫瘤
    及胃食道靜脈曲張，經靜脈結紮治療、輸血及給予藥物後情
    況改善，於同年9月7日出院。其後於96年10月 2日至被告嚴
    卓立醫師門診追蹤檢查後，經其建議採用肝腫瘤高週波射頻
    治療，取得病患家屬同意後，於同年10月11日入院，並於同
    年10月12日由被告陳立偉醫師實施肝腫瘤高週波射頻治療。
    術後，病患吳維光於96年10月13日17時（約射頻治療25小時
    後）有右上腹疼痛，發燒39.7℃，白血球略升（3500→5300
    μL），嗜中性球比率升高（41%→87%），發炎指數升高（C
    RP 1.61→12.7 ），且腹痛加劇及高燒持續，於96年10月14
    日作腹部電腦斷層檢查，被告基隆長庚醫院外科醫師診斷後
    採取保守療法，直至96年10月19日經被告嚴卓立醫師診斷認
    有腹膜炎，始於同日進行手術治療，並因發現有腸穿孔之情
    形，而施以結腸部分切除及吻合手術治療。術後，病患起初
    恢復尚稱順利，然於96年10月29日又因橫膈下膿瘍，再度接
    受超音波導引放置引流管手術，於96年11月 3日呈現意識混
    亂、胡言亂語、及出現黃疸、嘔吐咖啡色嘔吐物，並因肝腎
    症候群併肝腎衰竭於96年11月12日死亡等事實，為兩造所不
    爭執，自堪信為真實。
六、被告對於原告主張訴外人吳維光因罹患肝腫瘤，於96年10月
    12日至被告基隆長庚醫院，由被告陳立偉醫師進行肝腫瘤高
    週波射頻治療，於同年10月19日之外科手術發現有腸穿孔情
    形，並於同年11月12日因肝腎功能衰竭死亡，及被告嚴卓立
    醫師為訴外人吳維光之主治醫師等情並不爭執，惟否認被告
    嚴卓立醫師、陳立偉醫師就術前診斷評估、實施射頻手術過
    程及術後診療行為有任何醫療疏失，亦無任何拖延、或未盡
    告知義務之情事，被告基隆長庚醫院於聘任、監督管理上亦
    無任何失當之處，因此本件爭點即為：(一)依本件病患吳維光
    當時之身體狀況，是否適合進行肝腫瘤射頻治療？被告嚴卓
    立醫師術前之診斷評估有無疏失？(二)病患吳維光於96年10月
    19日施行外科手術時，發現有腸穿孔之情形，是否係因同年
    10月12日實施肝腫瘤高週波射頻治療所造成？被告陳立偉實
    施該射頻治療有無疏失？(三)病患吳維光於射頻治療約25小時
    後，已有右上腹疼痛及發高燒等情形，且於同年10月14日進
    行腹部電腦斷層檢查，卻延至同年10月20日才施行腹部手術
    治療腸穿孔，時間上有無延誤？術後發生細菌感染之原因為
    何？與該手術施行早晚有無關係？於96年10月14日進行之腹
    部電腦斷層檢查可否發現有腸穿孔之情況？被告嚴卓立醫師
    當時之判斷及所為之治療方式是否適當？病患吳維光於96年
    11月12日因肝腎功能衰竭及敗血症等原因不治死亡，是否係
    因延誤施行治療腸穿孔手術所致？(四)被告嚴卓立、陳立偉如
    構成侵權行為，原告得請求之金額為多少？分別論述如下：
  (一)本件醫療糾紛前經本院於98年 6月29日送行政院衛生署醫事
    審議委員會鑑定認為：「(一)依所附96年10月14日電腦斷層影
    像，肝腫瘤位於右肝第六小節，恰好與結腸肝彎相鄰，故有
    可能造成腸灼傷及腸穿孔之情況。…(三)病人經保守治療情況
    曾一度穩定，亦恢復進食（10月17日及10月18日體溫維持在
    37至38℃間）。直至10月19日才又發生高燒、寒顫及血壓相
    對降低等敗血症現象。經再度超音波掃描，懷疑腹膜炎復發
    且加重，乃於10月20日進行剖腹手術，所採取醫療行為係依
    病情及病人狀況調整，尚難謂有延誤。手術發現及病理發現
    為結腸穿孔造成之糞便腹膜炎，同時在穿孔附近有一個腸憩
    室。當然，腸穿孔可能是射頻治療灼傷腸壁後所造成之『遲
    延性穿孔』，但亦難以完全排除併發急性憩室炎延遲穿孔之
    可能。此種鑑別診斷，在已穿孔且嚴重發炎之腸壁上，事實
    上很難區分。(四)病人本身有 B型肝炎及肝硬化之病況，且有
    長期飲酒情況，曾於96年 9月因為上消化道及食道靜脈出血
    住院，接受靜脈結紮治療，凝血功能較正常人差，屬於高危
    險群病人。而病人於10月20日手術後，依病程記載，其狀況
    確實逐漸進步。惟後來發生右橫膈下膿瘍及肺部感染之併發
    症，於10月29日在超音波導引下放置導管引流。病人於11月
    2日至11月3日半夜間發生肝昏迷症狀，出現黃疸、意識混亂
    及肝腎症候群，於11月12日死亡。總而言之，病人施行射頻
    治療後25小時發生右上腹急性發炎，當然最可能原因為腸壁
    受灼傷引起。但當時沒有腸穿孔之跡象，病人本身狀況亦不
    適合手術（肝硬化、凝血時間延長、血小板低），採用保守
    療法係為適當之選擇。依病程紀錄，當時病人情況也確有改
    善。之後再發生腸穿孔、腹膜炎及敗血症，是『遲延性穿孔
    』之現象，該院亦立即予以手術。第二次手術後病情亦有改
    善，再發生橫膈下腔膿瘍，亦已作適當引流。至於隨後所生
    之肺部感染、肝昏迷及肝腎症候群，乃因病人原有肝硬化，
    無法負荷二次敗血症及手術所致。…」等語，有行政院衛生
    署99年 3月20日衛署醫字第0990206601號函附之行政院衛生
    署醫事審議委員會編號第0980099號函附鑑定書在卷為憑。
  (二)經本院於99年12月 9日再度送行政院衛生署醫事審議委員會
    鑑定認為：「(一)病人雖有肝硬化、凝血時間延長、貧血、白
    血球及血小板過低等現象，但醫師在作肝腫瘤射頻治療前，
    已先給予病人輸血漿及血小板等預防出血情況，且術後病人
    並未發生出血情況。依此，本病人並無不適合進行肝腫瘤射
    頻治療之情形。(二)射頻腫瘤治療術（ RFA）是有效治療肝臟
    腫瘤方式之一，治療後可能產生併發症，如膽囊發炎、肝膿
    瘍、氣胸、腸穿孔、腹腔出血及腹膜炎等情況。醫師嚴卓立
    及醫師陳立偉在治療前，已告知病人及其家屬可能之併發症
    ，並且在治療同意書上也載明腸穿孔是可能併發症之一，病
    人家屬也簽章表示知悉，故醫師應已善盡告知及說明之責任
    。病人於10月12日接受射頻腫瘤治療術時，醫師經由超音波
    指引，將治療探針插入肝臟腫瘤內，治療時間共23.5分鐘（
    第一次11.1分鐘；第二次12.4分鐘），其治療方式及時間，
    符合醫療常規（一般均需20至60分鐘）。治療過程中也有打
    入一些人工腹水，防止熱大量傳導至鄰近之大腸，因此尚未
    發現有疏失之處。(三)96年10月12日施行燒酌手術，10月13日
    17：00（術後25小時後）病人右上腹疼痛、高燒39.7℃、白
    血球略升（3500→5300）、嗜中性球比率升高（41%→87%）
    及發炎指數升高（CRP 1.61→12.7），顯示病人腹內有急性
    發炎情況。10月14日電腦斷層掃描，顯示結腸肝彎處腸壁異
    常腫脹、腸周圍浸潤、膽囊脹大、右肋膜腔積水、橫膈下及
    肝下積水，惟當時並未發現有游離空氣在腹腔內。依此，雖
    可判定右上腹有急性發炎，但有數種情況需作鑑別診斷，包
    括結腸壁受灼傷、膽道發炎及結腸急性憩室炎等，且當時無
    明確跡象顯示結腸有穿孔情形。因病人尚有嚴重肝硬化、凝
    血時間延長及血小板過低，在無明確證據顯示有腸穿孔之情
    況，採用保守療法並密切觀察，符合醫療常規。當時該院給
    予抗生素、水分補充及輸血小板，病人情況一時有改善，且
    以超音波導引腹水抽吸等保守療法，尚未發現有疏失之處，
    且病人情況於10月17日及10月18日亦有改善，體溫維持在37
    ～38℃之間，可自行進食。10月19日經腹部 X光及超音波檢
    查，發現有腸穿孔之可能性時，隨即連絡外科醫師進行手術
    治療腸穿孔，故尚難認有延誤之處。(四)病人於10月19日接受
    手術時，已有結腸破裂及全腹腔腹膜炎，術後發生腹內感染
    之機會本來就很高。當然如有腸穿孔併發腹膜炎，當愈早手
    術愈好。但此病人之病程，如前所述，在臨床判斷上有其困
    難，且病人身體狀況是否宜提早手術，實難以論斷。」，有
    行政院衛生署100年5月25日衛署醫字第1000201385號函附之
    行政院衛生署醫事審議委員會編號第 0990415號函附鑑定書
    在卷為憑。
  (三)依上所述，堪認依病患吳維光當時之身體狀況，並無不適合
    進行肝腫瘤射頻治療之情形，被告嚴卓立醫師術前之評估診
    斷並無不當。又病患吳維光於接受射頻腫瘤治療後所生之腸
    穿孔，雖有可能是射頻治療灼傷腸壁後所造成之『遲延性穿
    孔』，但亦難以完全排除併發『急性憩室炎延遲穿孔』之可
    能，然被告陳立偉醫師所為之治療方式及時間均符合醫療常
    規，其於治療過程中也有打入一些人工腹水，以防止熱大量
    傳導至鄰近之大腸，且於「肝腫瘤射頻治療或肝腫瘤微波治
    療同意書」上已載明手術可能會有腸穿孔之併發症，經病患
    家屬白錫安簽名表示同意知悉，堪認被告陳立偉醫師所為之
    醫療行為並無疏失之處，並已善盡告知及說明之責任。又被
    告基隆長庚醫院外科醫師雖至96年10月20日才為病患吳維光
    施行腹部手術治療腸穿孔，惟於96年10月14日所為之電腦斷
    層掃描並未發現腹腔內有游離空氣，無明確跡象顯示有穿孔
    之情形，且被告基隆長庚醫院外科醫師考量病患當時之身體
    狀況（有嚴重肝硬化、凝血時間延長及血小板過低）及手術
    之風險，在無明確證據顯示有腸穿孔之情況，採用保守療法
    並密切觀察，且病患情況一時亦有改善，之後發現有腸穿孔
    之可能性時，即立刻連絡外科醫師施以手術治療，術後病情
    亦有改善。至其後病患雖因肝昏迷及肝腎症候群而不治死亡
    ，然此係因病患身體狀況已無法負荷所致，且術後發生感染
    之機會本來就很高，如有腸穿孔併發腹膜炎，本應儘早進行
    手術，但依病患吳維光之病程，於臨床判斷上確有其困難，
    況依其身體狀況是否適宜提早進行手術亦難以論斷。另原告
    雖稱被告未告知實施肝腫瘤射頻手術之醫師係被告陳立偉，
    然此為被告所否認，查被告陳立偉係被告基隆長庚醫院肝臟
    腫瘤射頻電燒術治療小組之醫師，具有醫師資格及實施肝腫
    瘤射頻治療術之專業，況病患吳維光之死亡原因係因其身體
    狀況無法負荷二次敗血症及手術所致，並非被告陳立偉醫療
    行為有所失當所致，堪認被告基隆長庚醫院之嚴卓立、陳立
    偉醫師對病患吳維光所為之醫療行為或處置並無疏失或拖延
    ，難認有何侵權行為之情事。原告主張被告未提及施行肝腫
    瘤射頻治療之醫師有變動，顯未善盡告知義務，及被告陳立
    偉對病患情況不了解，病患家屬如事先知情可以拒絕手術云
    云，亦無理由。
七、綜上所述，被告基隆長庚醫院之醫師即被告嚴卓立、陳立偉
    執行醫療業務既無故意或過失，即未符合侵權行為之要件，
    自無庸對原告負損害賠償責任。從而，原告本於侵權行為之
    法律關係，請求被告連帶給付原告司徒雪興 100萬元、吳福
    安100萬元、吳麗芳110萬元，及被告基隆長庚醫院、嚴卓立
    自起訴狀繕本送達翌日起、被告陳立偉自99年 4月27日民事
    追加被告暨聲請狀繕本送達翌日起，均至清償日止，按週年
    5%計算之利息，為無理由，應予駁回。原告之訴既經駁回，
    其假執行之聲請失其依據，應併予駁回。
八、本件事證已經明確，兩造其餘攻擊防禦方法，經本院斟酌後
    ，認為均不足以影響本判決之結果，故不一一論述，併此敘
    明。
九、結論：本件原告之訴為無理由，依民事訴訟法第78條，判決
    如主文。
中    華    民    國   100    年    7     月    29    日
                  民事庭法  官  陳湘琳
以上正本係照原本作成。
對於本件判決如有不服，應於收受送達後20日內向本院提出上訴
書狀，敘述上訴之理由，上訴於臺灣高等法院，並按他造當事人
之人數附具繕本。
中    華    民    國   100    年    7     月    29    日
                        書記官  洪佳如